ACORDAO-COMPLETO-2470218

ACÓRDÃO 6586/2021 ATA 12/2021 - PRIMEIRA CÂMARA

VISTA, relatada e discutida esta tomada de contas especial instaurada pelo FNDE contra Adriano Veloso dos Passos, ex-prefeito de Conceição do Canindé/PI, em razão de sua omissão de prestação de contas dos recursos do Programa de Educação de Jovens e Adultos repassados em 2013;
ACORDAM os Ministros do Tribunal de Contas da União, reunidos em sessão da 1ª Câmara, ante as razões expostas pelo Relator e de acordo com os pareceres, com fundamento nos arts. 1º, inciso I, 16, inciso III, alínea "a", 19, 23, inciso III, 28, inciso II, e 58, inciso I, da Lei 8.443/1992 e 209, inciso I e § 4º, 210, § 2º, 214, inciso III, e 268, inciso I, do Regimento Interno:
9.1. acolher parcialmente as alegações de defesa de Adriano Veloso dos Passos;
9.2. julgar irregulares as contas de Adriano Veloso dos Passos;
9.3. aplicar a Adriano Veloso dos Passos multa de R$ 5.000,00 (cinco mil reais) ;
9.4. fixar ao responsável prazo de 15 (quinze) dias, a contar da notificação, para comprovar, perante o Tribunal, o recolhimento da dívida ao Tesouro Nacional, atualizada monetariamente desde a data do presente acórdão até a do efetivo recolhimento, se for paga após o vencimento, na forma da legislação em vigor;
9.5. autorizar, desde logo, a cobrança judicial da dívida, caso não atendida a notificação;
9.6. dar ciência ao responsável e ao FNDE ciência deste Acórdão, com a informação de que a íntegra do Relatório e do Voto que o fundamentam está disponível no endereço eletrônico www.tcu.gov.br/acordaos.

Tomada de contas especial instaurada pelo FNDE em razão de omissão no dever de prestar contas de recursos do Programa de Apoio aos Sistemas de Ensino para Atendimento de Jovens e Adultos (Peja) no exercício 2013.

Primeira Câmara

Município de Conceição do Canindé/PI.

3. Responsável: Adriano Veloso dos Passos (XXX.714.093-XX).

13.1. Ministros presentes: Walton Alencar Rodrigues (Presidente), Benjamin Zymler, Vital do Rêgo e Jorge Oliveira (Relator).
13.2. Ministros-Substitutos presentes: Augusto Sherman Cavalcanti e Weder de Oliveira.

ADRIANO VELOSO DOS PASSOS

JORGE OLIVEIRA

Adoto como Relatório a instrução elaborada na Secretaria de Controle Externo de Tomada de Contas Especial - SecexTCE (peça 52) , aprovada pelo corpo dirigente daquela unidade técnica (peças 53 e 54) e pelo Ministério Público junto ao TCU - MPTCU (peça 55) , a seguir transcrita: 
"INTRODUÇÃO
1.		Cuidam os autos de tomada de contas especial instaurada pelo Fundo Nacional de Desenvolvimento da Educação - FNDE, em desfavor de Adriano Veloso dos Passos, ex-prefeito do município de Conceição do Canindé/PI (gestão 2013-2016) , ante a omissão no dever de prestar contas dos recursos recebidos por força do Programa de Apoio aos Sistemas de Ensino para Atendimento de Jovens e Adultos (Peja) , no exercício de 2013.
HISTÓRICO
2.		Em 11/12/2018, com fundamento na IN/TCU 71/2012, alterada pela IN/TCU 76/2016 e DN/TCU 155/2016, o dirigente da instituição Fundo Nacional de Desenvolvimento da Educação autorizou a instauração da tomada de contas especial (peça 1) . O processo foi registrado no sistema e-TCE com o número 979/2019.
3.		Os recursos repassados por FNDE à município de Conceição do Canindé - PI, no âmbito do Programa de Apoio aos Sistemas de Ensino para Atendimento de Jovens e Adultos (Peja) - exercício 2013, totalizaram R$ 150.961,50, creditados na conta específica nas datas abaixo, conforme OBs e extrato bancário presentes nas peças 3 e 6: 
	Data
	Valor

	3/1/2013
	75.480,75

	8/8/2013
	75.480,75

4.	O fundamento para a instauração da Tomada de Contas Especial, conforme consignado na matriz de responsabilização elaborada pelo tomador de contas, foi a constatação da seguinte irregularidade: 
'Não comprovação da boa e regular aplicação dos recursos federais repassados à Prefeitura Municipal de Conceição do Canindé - PI, em face da omissão no dever de prestar contas dos valores transferidos, no âmbito do Programa de Apoio aos Sistemas de Ensino para Atendimento de Jovens e Adultos (Peja) , no exercício de 2013, cujo prazo encerrou-se em 3/8/2015.'
5.		O responsável arrolado na fase interna foi devidamente comunicado e, diante da ausência de justificativas suficientes para elidir a irregularidade e da não devolução dos recursos, instaurou-se a tomada de contas especial.
6.		No relatório (peça 13) , o tomador de contas concluiu que o prejuízo importaria no valor original de R$ 150.961,50, imputando-se a responsabilidade a Adriano Veloso dos Passos, Prefeito Municipal, no período de 1/1/2013 a 31/12/2016, na condição de gestor dos recursos. 
7.		Em 13/8/2019, a Controladoria-Geral da União emitiu o relatório de auditoria (peça 14) , em concordância com o relatório do tomador de contas. O certificado de auditoria e o parecer do dirigente do órgão de controle interno concluíram pela irregularidade das presentes contas (peças 15 e 16) .
8.		Em 22/8/2019, o ministro responsável pela área atestou haver tomado conhecimento das conclusões contidas no relatório e certificado de auditoria, bem como do parecer conclusivo do dirigente do órgão de controle interno, manifestando-se pela irregularidade das contas, e determinou o encaminhamento do processo ao Tribunal de Contas da União (peça 17) .
ANÁLISE DOS PRESSUPOSTOS DE PROCEDIBILIDADE DA IN/TCU 71/2012
Apreciação do Prejuízo ao Contraditório e Ampla Defesa
9.		Verificou-se que não houve o transcurso de mais de dez anos desde o fato gerador sem que tenha havido a notificação do responsável pela autoridade administrativa federal competente (art. 6º, inciso II, c/c art. 19 da IN/TCU 71/2012, modificada pela IN/TCU 76/2016) , uma vez que o fato gerador da irregularidade sancionada ocorreu em 4/8/2015, haja vista que o vencimento do prazo para prestação de contas deu-se em 3/8/2015, e o responsável foi notificado sobre as irregularidades pela autoridade administrativa competente conforme abaixo:
9.1.		Adriano Veloso dos Passos, por meio do ofício acostado à peça 4, recebido em 25/9/2015, conforme AR (peça 5) .
Valor de Constituição da TCE 	
10.		Verificou-se, ainda, que o valor atualizado do débito apurado (sem juros) em 1/1/2017 é de R$ 197.064,26, portanto superior ao limite mínimo de R$ 100.000,00, na forma estabelecida conforme os arts. 6º, inciso I, e 19 da IN/TCU 71/2012, modificada pela IN/TCU 76/2016. 
OUTROS PROCESSOS/DÉBITOS NOS SISTEMAS DO TCU COM OS MESMOS RESPONSÁVEIS
11.		Informa-se que não foi encontrado débito imputável ao responsável em outros processos no Tribunal.
12.		A tomada de contas especial estava, assim, devidamente constituída e em condição de ser instruída.
EXAME TÉCNICO
13.		No âmbito do TCU, o responsável foi instado a apresentar alegações de defesa e razões de justificativa, nos seguintes termos (instrução de peça 21) :
a) 'realizar a citação, com fundamento nos arts. 10, § 1º, e 12, incisos I e II, da Lei 8.443/1992 c/c o art. 202, incisos I e II, do RI/TCU, para que, no prazo de quinze dias, o responsável abaixo indicado, em decorrência das condutas praticadas, apresente alegações de defesa e/ou recolha, aos cofres especificados, a quantia abaixo indicada, atualizada monetariamente a partir da respectiva data até o efetivo recolhimento, abatendo-se na oportunidade a quantia eventualmente ressarcida, na forma da legislação em vigor, que geraram as irregularidades demonstradas a seguir:
Débito relacionado somente ao responsável Adriano Veloso dos Passos (CPF: XXX.714.093-XX) , Prefeito Municipal, no período de 1/1/2013 a 31/12/2016, na condição de gestor dos recursos.
Irregularidade: não comprovação da boa e regular aplicação dos recursos federais repassados ao município de Conceição do Canindé - PI, em face da omissão no dever de prestar contas dos valores transferidos, no âmbito do Programa de Apoio aos Sistemas de Ensino para Atendimento de Jovens e Adultos (Peja) , no exercício de 2013, cujo prazo encerrou-se em 3/8/2015.
Evidências da irregularidade: Notificação (ofício nº 23638E/2015-SEOPC/COPRA/CGCAP-DIFIN/FNDE) , datado de 4/8/2015 (peça 4) , Aviso de recebimento (AR) ou equivalente (peça 5) , Parecer financeiro (peça 7) , Ordem bancária, ou equivalente que demonstre a execução financeira (peça 3) e Extrato bancário conta específica, da data dos créditos até o encerramento da movimentação (peça 6) .
Normas infringidas: art. 37, caput, c/c o art. 70, parágrafo único, da Constituição da República Federativa do Brasil; art. 93, do Decreto-lei 200/1967; art. 66, do Decreto 93.872/1986; art. 15 da Resolução CD/FNDE nº 48/2012, de 02/10/2012.
Cofre credor: Fundo Nacional de Desenvolvimento da Educação.
Valor atualizado do débito (sem juros) em 10/9/2019: R$ 215.805,99
Conduta: não demonstrar a boa e regular aplicação dos recursos federais recebidos e geridos por meio do instrumento em questão, no exercício de 2013, em face da omissão na prestação de contas, cujo prazo encerrou-se em 3/8/2015.
Nexo de causalidade: a conduta descrita impediu o estabelecimento do nexo causal entre as possíveis despesas efetuadas com os recursos recebidos, no âmbito do instrumento em questão, no exercício de 2013.
Culpabilidade: não há excludentes de ilicitude, de culpabilidade e de punibilidade; é razoável supor que o responsável tinha consciência da ilicitude de sua conduta; era exigível conduta diversa da praticada, qual seja, desincumbir-se do seu dever por meio da apresentação da prestação de contas no prazo e forma devidos.
b)  (...) 
c) realizar a audiência do responsável abaixo indicado, com fundamento nos arts. 10, § 1º, e 12, incisos I e III, da Lei 8.443/1992, c/c o art. 202, incisos I e III, do RI/TCU, para que, no prazo de quinze dias, apresente razões de justificativa quanto as condutas praticadas que geraram as irregularidades demonstradas a seguir: 
Responsável: Adriano Veloso dos Passos (CPF: XXX.714.093-XX) , Prefeito Municipal, no período de 1/1/2013 a 31/12/2016, na condição de gestor dos recursos
Irregularidade: não cumprimento do prazo originalmente estipulado para prestação de contas do Programa de Apoio aos Sistemas de Ensino para Atendimento de Jovens e Adultos (Peja) , cujo prazo encerrou-se em 3/8/2015.
Evidências da irregularidade: Notificação (ofício) , inclusive edital (peça 4) , Aviso de recebimento (AR) ou equivalente (peça 5) , Parecer financeiro (peça 7) e Extrato bancário conta específica, da data dos créditos até o encerramento da movimentação (peça 6) .
Normas infringidas: art. 37, caput, c/c o art. 70, parágrafo único, da Constituição da República Federativa do Brasil; art. 93, do Decreto-lei 200/1967; art. 66, do Decreto 93.872/1986; art. 15 da Resolução CD/FNDE nº 48/2012, de 02/10/2012.
Conduta: descumprir o prazo originalmente estipulado para prestação de contas dos recursos federais recebidos à conta do instrumento em questão, o qual se encerrou em 3/8/2015
Nexo de causalidade: a conduta descrita impediu o estabelecimento do nexo causal entre as possíveis despesas efetuadas com os recursos recebidos, no âmbito do instrumento em questão, no exercício de 2013.
Culpabilidade: não há excludentes de ilicitude, de culpabilidade e de punibilidade; é razoável supor que o responsável tinha consciência da ilicitude de sua conduta; era exigível conduta diversa da praticada, qual seja, desincumbir-se do seu dever por meio da apresentação da prestação de contas no prazo e forma devidos.
14.		Efetivadas a citação e audiência, por intermédio do Ofício 5254/2019-TCU/Seproc, datado de 20/9/2019 (peça 24) , com ciência atestada pelo AR de peça 25, o responsável apresentou sua defesa (peças 29 a 32) , informando estar comprovada a boa e regular aplicação dos recursos federais repassados ao município de Conceição do Canindé - PI, no âmbito do PEJA 2013, conforme documentação enviada a título de prestação de contas em 7/11/2019 (peça 32) , o que se comprovou em consulta ao SIGPC, onde verificou-se que a aludida prestação de contas encontrava-se na fase de análise, conforme peça 35.
15.		Considerando que a competência originária para fiscalizar a aplicação dos recursos federais do PEJA/2013, bem como para analisar a respectiva prestação de contas, é do Fundo Nacional de Desenvolvimento da Educação, propôs-se, na última instrução, com a concordância do corpo diretivo (peças 36-38) , a realização de diligência ao FNDE, nos seguintes termos:
	a)	realizar diligência ao Fundo Nacional de Desenvolvimento da Educação - FNDE, para que, no prazo de 30 dias, encaminhe documento técnico acerca da análise da prestação de contas dos recursos repassados ao município de Conceição do Canindé - PI, no âmbito do PEJA, exercício 2013; 
b)	 informar ao FNDE que o não cumprimento de diligência ou de decisão deste Tribunal, no prazo fixado, sem causa justificada, poderá ensejar a aplicação da multa prevista no art. 58, inciso IV, da Lei 8.443/1992, a qual prescinde de realização de prévia audiência, nos termos do art. 268, § 3º, do Regimento Interno do TCU; e
c)	 encaminhar cópia da presente instrução para subsidiar o encaminhamento da documentação requerida.
16.		Em cumprimento ao Despacho da Relatora, Exma. Sra. Ministra Ana Arraes (peça 39) , referida diligência foi efetivada por meio do Ofício 41235/2020-TCU/Seproc, de 6/8/2020, recebido em 12/8/2020 (peças 40-41) . 
17.		Em resposta, o FNDE encaminhou, através dos Ofícios nº s 23477/2020/Diade/Cgapc/Difin-FNDE e 26928/2020/Dimoc/Cotce/Cgapc/Difin-FNDE, "cópia da Nota Técnica nº 2054781/2020-DAESP/COPRA/CGAPC/DIFIN, subsidiada pela Nota Técnica nº 233/2020/COEJA/DPD/SEB/SEB, SEI nº 2032837, pertinente à análise da documentação recebida dos recursos repassados por este Fundo Nacional de Desenvolvimento da Educação - FNDE à Prefeitura Municipal de Conceição do Canindé - PI, à conta do Programa de Apoio aos Sistemas de Ensino para Atendimento à Educação de Jovens e Adultos - PEJA Execução Financeira: 2013, 2014, 2015 e 2016" (peças 42-44 e 46-49) .
18.		A Nota Técnica n° 2054781/2020/DAESP/COPRA/CGAPC/DIFIN (peça 49) manifestou-se "pela insuficiência da documentação apresentada para fins de prestação de contas, tendo em vista o exposto no item 5", abaixo transcrito:
'5. VERIFICAÇÃO FINANCEIRA
5.1. A Resolução CD/FNDE nº 02, de 18 de janeiro de 2012, estabeleceu, como obrigatória nas prestações de contas do PEJA, a documentação elencada abaixo:
 (Resolução CD/FNDE nº 02, de 18 de janeiro de 2012) 
Art. 2º A entrega das prestações de contas ocorrerá com a inserção, no SiGPC, das informações previstas nas respectivas resoluções que instituíram os repasses, as quais deverão ser suficientes para:
elaboração do relatório do cumprimento do objeto e dos benefícios alcançados, declarando a realização dos objetivos a que se propunha;
elaboração da relação de bens ou serviços;
elaboração da relação de despesas e pagamentos, com a indicação do respectivo credor;
conciliação bancária;
outras demonstrações da execução dos recursos; e
anexação, quando for o caso, de cópias de documentos digitalizados/escaneados, como por exemplo:
extrato bancário;
fotos;
Guia de Recolhimento da União;
termo de aceitação definitiva da obra;
despacho adjudicatório e homologação das licitações realizadas ou justificativa para sua dispensa ou
inexigibilidade;
faturas;
recibos;
notas fiscais; ou
qualquer outro documento comprobatório da aplicação dos recursos.
5.2. Por meio do Oficio_In nº 9670/2020/DAESP, SEI nº 2012605, os autos foram encaminhados a Coordenação-Geral de Bolsas e Auxílios - CGAUX, para pronunciamento quanto ao alcance do objeto e dos objetivos pactuados nos termos da Resolução CD/FNDE nº 48, de 11 de dezembro de 2013, com posterior devolução a esta Coordenação.
5.3. De acordo com o Nota Técnica nº 233/2020/COEJA/DPD/SEB/SEB, SEI n º 2032837, emitida pela Diretora de Políticas e Regulação da Educação Básica - DPR/SEB/MEC, houve o atingimento parcial da meta acerca da análise técnica de execução do programa, conforme transcrições abaixo:
'2.13.      Outrossim, os recursos do PEJA executados pelo Prefeitura Municipal de Conceição do Canindé/PI nos exercícios de 2013, 2014, 2015, e 2016 eram suficientes para custear 85 novos alunos (meta física) da modalidade de educação de jovens e adultos. Nesse mesmo exercício, de acordo com as bases da Sinopse Estatística da Educação Básica do INEP, foram declaradas 40 matrículas (novos alunos) de EJA, o que resultou no alcance de 46,65% da Meta Física aprazada.
2.14.      Por fim, ressalta-se que, neste parecer, foi analisado exclusivamente o cumprimento do objeto - novos alunos de EJA - tendo em conta que a análise financeira já foi realizada pela área Competente.
3.          CONCLUSÃO
3.1.     A partir das informações prestadas, a Coordenação-Geral de Jovens e Adultos conclui que nos exercícios de 2013, 2014, 2015 e 2016 houve atingimento parcial da meta pelo município de Conceição do Canindé/PI. 
5.4. Considerando o posicionamento da área técnica sobre o atingimento parcial das metas do programa, que resultou no alcance de 46,65% da meta física aprazada, depreende-se que 53,35% das despesas ocorridas nos exercícios não atingiram as metas do programa, assim, foram impugnados os seguintes débitos ocorridos na conta do programa, conforme tabela abaixo:
 (...) '
5.5. Após a análise técnica os autos foram restituídos a esta Coordenação de Acompanhamentos de Prestação de Contas de Programas Educacionais (COPRA) em decorrência da apresentação de documentação intempestiva a título de prestação de contas. 
5.6. No caso ora em análise, a Entidade, considerando-se a prestação de contas intempestiva, não atendeu aos requisitos estabelecidos na Resolução CD/FNDE/nº 2, de 18 de janeiro de 2012 e na Resolução nº 48, de 2 de outubro de 2012, pois, houve prestação de contas consolidada dos exercícios de 2013 a 2016. 
5.7. Demonstrativo da Receita e da Despesa, exercícios 2013 a 2016: 
a) Os rendimentos declarados, de R$ 20.983,64, dessemelham-se com os verificados na conta de investimento, de R$ 26.524,11. 
b) A receita total declarada, de R$ 171.945,14, contrasta com o somatório do saldo com os créditos efetuados na conta do programa, de R$ 177.485,61. 
c) A despesa total declarada na prestação de contas analisada, de R$ 162.669,19, destoa dos débitos ocorridos na conta do programa, de R$ 177.477,77, segundo apuração no extrato bancário da conta específica do programa (Banco do Brasil, agência 1148-7, conta corrente 22071-X) .
d) O saldo reprogramado para o exercício seguinte indicado na prestação de contas analisada, de R$ 8,81, difere do saldo apurado no final do exercício, de R$ 7,84, consoante no extrato bancário da conta específica do programa (Banco do Brasil, agência 1148-7, conta corrente 22071-X) .
5.8. Relação de Pagamentos, exercícios 2014, 2015 e 2016:
Foram declaradas despesas não constantes nos extratos bancários da conta específica do programa (Banco do Brasil, agência 1148-7, conta corrente 22071-X) , contrariando o disposto no inc. I, §1º, art. 2º da Resolução CD/FNDE/nº 2, de 18 de janeiro de 2012, conforme tabela abaixo:
 (...) 
5.9. Extratos Bancários, exercícios 2013, 2014, 2015 e 2016:
a) Constam nos extratos bancários da conta específica do programa (Banco do Brasil, agência 1148-7, conta corrente 22071-X) pagamentos de tarifas bancárias, em desacordo com o §3º art. 14 da Resolução nº 48, de 2 de outubro de 2012, ou seja, pagamentos não permitido pela legislação do programa.
Extrato Bancário
	24/04/2013
	00000841141200116101
	TARIFA DE EXTRATO
	2,00

	24/04/2013
	00000841141200116102
	TARIFA DE EXTRATO
	2,00

	24/04/2013
	00000841141200116103
	TARIFA DE EXTRATO
	2,00

	25/04/2013
	00000841151200071410
	TARIFA DE EXTRATO
	2,00

	25/04/2013
	00000841151200071413
	TARIFA DE EXTRATO
	2,00

	25/04/2013
	00000841151200071411
	TARIFA DE EXTRATO
	2,00

	25/04/2013
	00000841151200071412
	TARIFA DE EXTRATO
	2,00

		Total
		14,00

b) Constam débitos na conta específica do programa não declarados na prestação de contas (Banco do Brasil, agência 1148-7, conta corrente 22071-X) , contrariando o disposto no art. 15 na Resolução nº 48, de 2 de outubro de 2012. Dessa forma, os débitos relacionados abaixo não foram declarados na prestação de contas e por isso não podem ser confirmados.
 (...) 
5.10. Parecer Conclusivo do Conselho de Controle Social, exercício de 2013: 
5.10.1. Verificou-se que o Presidente do Conselho de Acompanhamento e Controle Social - CACS emitiu parecer pela aprovação, atestando a regularidade da aplicação dos recursos no objeto do programa. Ressalte-se que, conforme determinação da parágrafo único art. 19, da Resolução nº 48, de 2 de outubro de2012, compete ao Conselho de Acompanhamento e Controle Social - CACS receber e analisar a prestação de contas do programa enviada pela Entidade Executora, antes do seu encaminhamento a esta Autarquia. 
5.10.2. Convém esclarecer, que não constam nos autos parecer do CACS para os exercícios de 2014, 2015 e 2016. No entanto, a área ponderou sobre a análise técnica dos respetivos exercícios, conforme demonstrado o subitem 5.3 desta Nota Técnica. 
5.11. Por fim, vale salientar que os débitos apontados no subitem 5.9 (b) e o 5.4, não se somam aos demais, visto que, neste caso, incorrer-se-ia em dupla contagem, uma vez que os débitos demonstrados no subitem 5.4 constam no subitem 5.9 (b) . No entanto, o saneamento de uma das ocorrências não necessariamente atenderá a outra. 
5.12. Assim, diante de todo o exposto nesta Nota Técnica, relacionamos, a seguir, a fim de subsidiar a Matriz de Responsabilização, o responsável e os valores inerentes às ocorrências causadoras de prejuízos ao erário federal:
	Responsável
	CPF
	Ocorrência
	Valor principal do débito
	Data Inicial do Débito

	Adriano Veloso dos Passos
	XXX.714.093-XX
		Constam nos extratos bancários da conta específica do programa (Banco do Brasil, agência 1148-7, conta corrente 22071-X) pagamentos de tarifas bancárias, em desacordo com o §3º art. 14 da Resolução nº 48, de 2 de outubro de 2012, ou seja, pagamentos não permitido pela legislação do programa

	Ver subitem 5.9 (a) 
	Ver subitem 5.9 (a) 

			Constam débitos na conta específica do programa não declarados na prestação de contas (Banco do Brasil, agência 1148-7, conta corrente22071-X) , contrariando o disposto no art. 15 na Resolução nº 48, de 2de outubro de 2012
	Ver subitem 5.9 (b) 
	Ver subitem 5.9 (b) 

6. CONCLUSÃO 
Diante do exposto, esta Autarquia manifesta-se pela insuficiência da documentação apresentada para fins de prestação de contas, tendo em vista o exposto no item 5.'
19.		Conforme esclarece a Nota Técnica n° 2054781/2020/DAESP/COPRA/CGAPC/DIFIN, a prestação de contas ocorreu de forma consolidada, ou seja, envolvendo despesas incorridas no período de 2013 a 2016. Verifica-se que os débitos apurados nos subitens 5.4, 5.8 e 5.9, letra "b", não se referem ao exercício de 2013, como pode ser constatado na peça 49, p. 3-8, com base nas datas da execução das despesas; mas, sim, aos exercícios de 2014, 2015 e 2016.
20.		A ausência do pagamento de despesas com recursos do PEJA, no exercício de 2013, também pode ser constatada examinando-se os seguintes documentos:
20.1.	pelo extrato bancário da conta específica do programa (peça 6) , período 01/2013 a 12/2013, a primeira parcela dos recursos creditados em 3/1/2013, na quantia de R$ 75.480,75, foi aplicada em CDB/RDB, e a segunda parcela, no mesmo valor, creditada em 8/8/2013, foi aplicada em BBFIX, tendo havido apenas o pagamento de tarifas bancárias, no total de R$ 14,00;
20.2.	na prestação de contas intempestiva, a Relação de Pagamentos e o Relatório de Documentos de Despesas (peça 34, p. 12-36) indicam o pagamento de despesas nos exercícios de 2014, 2015 e 2016, sem que exista referência de pagamentos de despesas no exercício de 2013. 
21.		Desse modo, apenas o débito apontado no subitem 5.9, letra "a", relativo ao pagamento de tarifas bancárias, em desacordo com o § 3º do art. 14 da Resolução nº 48/2012, no valor de R$ 14,00, refere-se à prestação de contas dos recursos do PEJA/2013, o qual, devido à insignificância de tal valor, deve ser afastado, aplicando-se o princípio da bagatela, já consagrado pela jurisprudência dessa Corte de Contas, a exemplo de trecho do Acórdão 3585/2019-TCU-Primeira Câmara, Relator Augusto Sherman, abaixo transcrito:
"O princípio da bagatela pode ser aplicado para o afastamento de débito quando presentes os seguintes requisitos: (i) mínima ofensividade da conduta do agente; (ii) nenhuma periculosidade social da ação; (iii) reduzido grau de reprovabilidade do comportamento; (iv) inexpressividade da lesão jurídica provocada."
22.		Considera-se, portanto, que a prestação de contas dos recursos repassados pelo PEJA/2013 ao Município de Conceição do Canindé/PI, logrou demonstrar, ainda que intempestivamente, que não houve dispêndios, no período, afastando o débito que seria imputado ao ex-prefeito Adriano Veloso dos Passos, especificamente ao exercício de 2013.
23.		Cumpre registrar que a prestação de contas intempestiva foi apresentada ao FNDE pelo atual prefeito, Sr. Alcimiro Pinheiro da Costa, em 7/11/2019  (peça 32) , posteriormente, portanto, à citação do Sr. Adriano Veloso dos Passos, realizada por meio do Ofício 5254/2019-TCU/Seproc, de 20/9/2019, recebido em 21/10/2019 (peças 24-25) .
24.		Consoante jurisprudência consolidada desse Tribunal, a intempestividade não se converte em omissão propriamente dita apenas quando a prestação de contas ocorre anteriormente à citação efetuada pelo TCU, transcrevendo-se, a seguir, alguns julgados nesse sentido: 
'A citação pelo TCU é o marco temporal a partir do qual a apresentação da prestação de contas não descaracteriza a omissão' (Acórdão 162/2019-TCU-Primeira Câmara, Relator Ministro Bruno Dantas) . 
'A omissão no dever de prestar contas fica caracterizada apenas a partir da citação por essa irregularidade. Prestadas as contas antes de expedida a comunicação por parte do Tribunal, não há que se falar em incidência do art. 209, § 4º, do Regimento Interno do TCU, por falta do suporte fático delimitado pela norma' (Acórdão 438/2016-TCU-Segunda Câmara, Revisor Ministro Marcos Bemquerer) . 
25.		Portanto, a apresentação da prestação de contas em momento posterior à citação caracteriza a omissão no dever de prestar contas, eis que a ocorrência de tal irregularidade, cuja responsabilidade recai sobre o Sr. Adriano Veloso dos Passos, movimentou desnecessariamente a máquina administrativa, despendendo recursos humanos e materiais no âmbito do FNDE, da Controladoria-Geral da União e do Tribunal de Contas da União. Sobre o assunto, oportuno mencionar excerto do Voto do Exmo. Ministro Raimundo Carreiro, condutor do Acórdão 4460/2011-TCU-Segunda Câmara, in verbis:
'13. Logo, na medida em que sua omissão ensejou a movimentação de toda a máquina administrativa no âmbito interno e externo, imperioso que seja apenada, pois constitui conduta grave, além de violar a Constituição Federal, a Lei nº 8.443/92 e o próprio convênio que geriu.
14. Por este motivo, em que pese elidido esteja o débito, impõe-se o julgamento pela irregularidade das contas e a aplicação de multa.'	
26.		Desse modo, cabe o julgamento das contas do Sr. Adriano Veloso dos Passos pela irregularidade com aplicação da multa prevista no art. 58 da Lei nº 8.443/1992, já que, mesmo intempestiva, a prestação de contas por ele apresentada lteve o condão de afastar o débito que lhe seria imputado.
27.	CONCLUSÃO
28.		Verifica-se que o Sr. Adriano Veloso dos Passos, Prefeito do município de Conceição do Canindé/PI na gestão 2013-2016, era a pessoa responsável pela gestão e prestação de contas dos recursos federais recebidos à conta do PEJA no exercício de 2013; contudo, não tomou as providências, a tempo e a hora, para que a execução de tais recursos fosse corretamente comprovada. 
29.		Realizada a citação do responsável, ele apresentou sua defesa, informando estar comprovada a boa e regular aplicação dos recursos federais repassados ao município de Conceição do Canindé - PI, no âmbito do PEJA 2013, conforme documentação enviada a título de prestação de contas em 7/11/2019 (peça 32) , a qual foi submetida à análise do FNDE, que, por meio da Nota Técnica nº 2054781/2020-DAESP/COPRA/CGAPC/DIFIN, manifestou-se "pela insuficiência da documentação apresentada para fins de prestação de contas, tendo em vista o exposto no item 5".
30.		Verificou-se, ademais, que a mencionada Nota Técnica nº 2054781/2020/DAESP/COPRA-CGAPC/DIFIN analisou a documentação relativa aos recursos repassados pelo FNDE à Prefeitura Municipal de Conceição do Canindé/PI, à conta do PEJA, abrangendo os exercícios de 2013, 2014, 2015 e 2016, tendo sido apontado para o exercício de 2013, objeto desta TCE, apenas o débito no valor de R$ 14,00, relativo ao pagamento de tarifas bancárias, em desacordo com o §3º art. 14 da Resolução nº 48/2012, o qual, devido à sua insignificância, deve ser afastado, aplicando-se o princípio da bagatela.
31.		Desse modo, em face da análise promovida nos itens 18 a 25, propõe-se julgar regulares com ressalva as contas do Sr. Adriano Veloso dos Passos, dando-se lhe quitação.
PROPOSTA DE ENCAMINHAMENTO
32.		Diante do exposto, submetem-se os autos à consideração superior, propondo:
a)	acolher parcialmente as alegações de defesa apresentadas pelo Sr. Adriano Veloso dos Passos (CPF XXX.714.093-XX) , Prefeito Municipal de Conceição do Canindé/PI na gestão 2013-2016;
b)	com fundamento nos artigos 1º, inciso I, 16, inciso III, alínea "a", 19 e 23, inciso III, todos da Lei 8.443/1992, c/c o art. 209, inciso I e § 4º, 210, § 2º, e 214, inciso III, do Regimento Interno do TCU, julgar irregulares as contas do Sr. Adriano Veloso dos Passos (CPF XXX.714.093-XX) , ante o não cumprimento do prazo originalmente estipulado para prestação de contas do Programa de Apoio aos Sistemas de Ensino para Atendimento de Jovens e Adultos (Peja) , exercício de 2013, cujo prazo encerrou-se em 3/8/2015.
c)	aplicar ao Sr. Adriano Veloso dos Passos (CPF XXX.714.093-XX) a multa prevista no art. 58, inciso I, da Lei 8.443/1992 c/c o art. 268, inciso I, do Regimento Interno, fixando-lhe o prazo de 15 (quinze) dias, a contar da notificação, para comprovar, perante o Tribunal (art. 214, inciso III, alínea 'a', do Regimento Interno) , o recolhimento da dívida aos cofres do Tesouro Nacional, atualizada monetariamente desde a data do presente acórdão até a do efetivo recolhimento, se for paga após o vencimento, na forma da legislação em vigor;
d)	autorizar, desde logo, nos termos do art. 28, inciso II, da Lei 8.443/92, a cobrança judicial da dívida, caso não atendida a notificação;
e)	encaminhar cópia do Acórdão que vier a ser proferido ao FNDE e ao responsável, para ciência, informando que a presente deliberação, acompanhada do Relatório e do Voto que a fundamenta, está disponível para a consulta no endereço www.tcu.gov.br/acordaos, além de esclarecer que, caso requerido, o TCU poderá fornecer sem custos as correspondentes cópias, de forma impressa."
	É o Relatório.

não há.

Procurador Júlio Marcelo de Oliveira.

TOMADA DE CONTAS ESPECIAL. PEJA 2013. OMISSÃO DE PRESTAÇÃO DE CONTAS. APRESENTAÇÃO DAS CONTAS EM ATENDIMENTO DE CITAÇÃO. COMPROVAÇÃO DA INEXISTÊNCIA DE DÉBITO. AUSÊNCIA DE JUSTIFICATIVAS PARA OMISSÃO INICIAL. IRREGULARIDADE E MULTA.

TOMADA DE CONTAS ESPECIAL (TCE)

Secretaria de Controle Externo de Tomada de Contas Especial (SecexTCE).

O FNDE instaurou tomada de contas especial contra Adriano Veloso dos Passos, ex-Prefeito de Conceição do Canindé/PI, em razão de sua omissão na prestação de contas dos recursos do Programa de Educação de Jovens e Adultos - Peja repassados no exercício de 2013.
2.	Citado pelo correspondente débito e ouvido em audiência prévia a respeito da omissão, o responsável limitou-se a indicar que a prestação de contas foi apresentada ao FNDE em 07/11/2019 e demonstrou a correta aplicação dos recursos.
3.	 Após diligência ao órgão repassador, a SecexTCE constatou, a partir dos elementos obtidos, que: (i) a documentação enviada pelo Município ao Fundo foi remetida pelo atual Prefeito, apenas depois da citação do responsável nestes autos, e continha dados relativos aos anos de 2013 a 2016; e (ii) no tocante ao exercício de 2013, não houve aplicação dos recursos transferidos, e a única despesa questionável seria de R$ 14,00, correspondente ao pagamento de extratos bancários.
4.	Assim, dados (i) o pequeno valor da quantia impugnada pelo repassador, (ii) a remessa das contas, pelo atual Prefeito, apenas após a citação do responsável e (iii) a ausência de justificativas para a omissão inicial, a SecexTCE, em pareceres uniformes e com apoio do MPTCU, opinou pela irregularidade das contas do ex-Prefeito, com aplicação da multa do art. 58 da Lei 8.443/1992.
5.	Endosso tais propostas de encaminhamento.
6.	A documentação apresentada ao FNDE permitiu verificar que os valores transferidos em 2013 permaneceram aplicados na conta específica ao longo daquele ano, e somente foram aplicados em exercícios posteriores. Assim, como foi questionada pelo repassador apenas a utilização da ínfima quantia acima apontada, pode ser aplicado o princípio da insignificância ou da bagatela, a fim de se afastar a responsabilidade do ex-prefeito por qualquer débito.
7.	Entretanto, considerando que a documentação comprobatória foi apresentada ao FNDE, pelo atual Prefeito, apenas depois da citação do responsável nestes autos, o que caracterizou a omissão no cumprimento deste dever, e tendo em vista o fato de que o ex-Prefeito não trouxe justificativas para sua inércia inicial, deve ser aplicada a jurisprudência pacífica desta Corte no sentido de que, em tal cenário, as contas devem ser julgadas irregulares, com aplicação da multa aventada pelos pareceres.
	Desse modo, ao acolher as manifestações da SecexTCE e do MPTCU, voto pela adoção da minuta de acórdão que trago a este Colegiado.
TCU, Sala das Sessões Ministro Luciano Brandão Alves de Souza, em 20 de abril de 2021.
JORGE OLIVEIRA 
Relator